【裁判字號】    98,上,777
【裁判日期】    981117
【裁判案由】    債務人異議之訴
【裁判全文】
臺灣高等法院民事判決                   98年度上字第777號
上  訴  人  聯邦商業銀行股份有限公司
法定代理人  乙○○
訴訟代理人  丁○○
            甲○○
被 上訴 人  丙○○
上列當事人間債務人異議之訴事件，上訴人對於中華民國98年6
月25日臺灣板橋地方法院98年度訴字第1048號第一審判決提起上
訴，經本院於98年11月3日言詞辯論終結，玆判決如下：
    主      文
原判決廢棄。
被上訴人於第一審之訴駁回。
第一、二審訴訟費用，由被上訴人負擔。
    事實及理由
一、本件被上訴人主張：兩造前於民國98年4月14日就伊對於上
    訴人本金新台幣（下同）190萬元之借款債務（下稱系爭借
    款債務）簽訂分期清償協議書（下稱清償協議書），上訴人
    同意按月分24期攤還72萬元後，免除伊系爭借款債務及其利
    息、違約金，並結清系爭借款債務。兩造另就伊對於上訴人
    他筆美金11萬8470.6 3元之連帶保證債務（下稱系爭保證債
    務）進行協商，上訴人公司負責與伊協商之職員丁○○於98
    年2月26日以電子郵件通知若伊依約於2年內分期清償系爭借
    款債務72萬元後，上訴人同意不再就系爭保證債務對伊實施
    扣薪之強制執行，兩造間顯已就系爭保證債務達成協議（以
    下稱系爭不強制執行協議）。詎上訴人仍對伊薪資為強制執
    行，並主張債權額為190萬元，伊自有提起本件確認訴訟之
    必要等情，爰依兩造間債務協商之法律關係，起訴求為判決
    確認伊自98年4月14日起，依系爭協議書約定每月分期攤還3
    萬元，分24期共計清償72萬元後，上訴人即不得就系爭保證
    債務，對伊薪資債權實施強制執行。（原審判決被上訴人勝
    訴）並對於上訴人之上訴，答辯聲明：上訴駁回。
二、上訴人則以：伊對於被上訴人之薪資聲請強制執行事件（即
    臺灣板橋地方法院97年度執天字第99138號），執行債權為
    系爭借款債務而非系爭保證債權，且伊已於原審判決前撤回
    上開強制執行事件之聲請，被上訴人提起本件確認訴訟顯無
    確認利益。兩造間系爭借款及保證債務均經伊分別取得執行
    名義，而伊係於97年9月間經查詢被上訴人之所得資料後，
    以系爭借款債務之執行名義聲請對於被上訴人薪資債權而為
    強制執行，嗣被上訴人恐因此遭裁員，故對伊表示願就系爭
    借款及保證債務之清償進行協商，惟兩造僅先就系爭借款債
    務部分達成協議，就系爭保證債務部分遲未達成清償協議。
    至伊公司職員丁○○回覆被上訴人之電子郵件，內容僅係表
    示因被上訴人就系爭借款債務已有清償行為，故於被上訴人
    清償系爭借款債務之期間內，伊不會再以被上訴人未清償系
    爭保證債務為由，對被上訴人實施強制執行，非承諾不再向
    被上訴人追償系爭保證債務，且上開電子郵件之內容僅為要
    約之性質，縱認被上訴人以提起本件訴訟為其對於上開要約
    之承諾，亦為遲到之承諾，依法僅得視為一新要約，伊未對
    此新要約為承諾，兩造間仍未就系爭保證債務清償部分達成
    合意，被上訴人之請求為無理由等語，資為抗辯。並對於原
    判決提起上訴，聲明：(一)原判決廢棄。(二)被上訴人在第一審
    之訴駁回。
三、兩造不爭執之事項：
  (一)被上訴人於84年8月31日向上訴人借款190萬元（即系爭借款
    債務），兩造嗣於98年4月14日簽訂分期清償協議書，其中
    第1、3條約定：「1.甲方（即被上訴人）同意自民國98年04
    月起，應每月分期攤還30,000元，並至少於每月10日前繳付
    ，同時以電匯方式匯入乙方（即上訴人）所指定之下列帳戶
    ：…。…3.乙方同意於甲方確實依第1條協議條件清償合計
    72萬元後，始同意減免甲方於本案之剩餘利息、違約金並結
    清本案。」。
  (二)被上訴人另就訴外人豐渥國際有限公司而對上訴人負有美金
    11萬8470.63元之連帶保證債務（即系爭保證債務）。上訴
    人前就被上訴人對於第三人中國信託商業銀行股份有限公司
    之存款債權聲請強制執行，請求於系爭保證債務債權額美金
    11萬8470.63元之範圍內予以扣押，經臺灣臺北地方法院91
    年1月14日核發北院錦91民執正字第887號民事執行命令，該
    執行案件目前已執行終結，上訴人並取得債權憑證（見本院
    卷，47頁反面）。
  (三)上訴人公司職員丁○○於98年2月26日以電子郵件通知被上
    訴人表示：「經向主管口頭請示結果：…2.保證債務部分，
    因涉減免金額較鉅，層峰（即上訴人公司主管）不同意及免
    除保證問題，故無法同意以20萬元簽結。3.如您（即被上訴
    人）願意24期還畢信貸部分（即系爭借款債務），主管（即
    上訴人公司）已同意日後不再對您扣薪（不論保證債務清償
    否）。」
  (四)上訴人另就系爭借款債務聲請對於被上訴人之財產而為強制
    執行（即臺灣板橋地方法院97年度執天字第99138號），該
    強制執行事件非對於系爭保證債務所為，且上訴人尚未聲請
    對於被上訴人之薪資債權予以扣押（見本院卷，47頁）。
四、按確認法律關係之訴，非原告有即受確認判決之法律上利益
    者，不得提起之，民事訴訟法第247條第1項前段定有明文。
    所謂即受確認判決之法律上利益，須因法律關係之存否不明
    確，致原告在私法上之地位，客觀上有受到侵害之危險，而
    此項危險得以對於被告之確認判決除去之者，始為存在。此
    之法律關係，以現在之法律關係為原則，至於將來始會發生
    之法律關係，縱當事人現已有所爭執，除有特別情事存在，
    不得就將來發生之法律關係預為確認（最高法院49年台上字
    第1813號判例參照）。又確認之訴，乃透過確定判決，自觀
    念上解決當事人紛爭之制度，並無執行力或形成力，因此，
    若能利用同一訴訟程序，提起給付之訴或形成之訴者，不但
    可以由判決內容，從觀念上解決當事人間之紛爭，並且於當
    事人不依判決內容自動履行時，得經由強制執行程序實現判
    決內容（給付之訴），無需另提起給付之訴，或直接經由法
    院之判決，形成法律關係（形成之訴），較諸提起確認訴訟
    ，更能就紛爭為最有效率之解決，是以如當事人就同一紛爭
    ，得提起給付或形成之訴時，原則上即不得提起確認之訴（
    學說上所謂確認訴訟之補充性）。本件兩造間究竟係約定被
    上訴人依系爭清償協議書履行系爭借款債務之分期款後，上
    訴人即不得再以系爭連帶保證債務之執行名義，對被上訴人
    之薪資聲請強制執行，或係約定於被上訴人履行系爭借款債
    務分期之期間，上訴人不再以系爭連帶保證債務之執行名義
    ，對被上訴人之薪資聲請強制執行，於系爭借款債務分期款
    履行完畢後，始可再強制執行，於兩造間縱有爭執，然上訴
    人迄至本院言詞辯論終結止，並未依系爭連帶保證債務之執
    行名義，對被上訴人之薪資聲請強制執行，上訴人亦未完全
    清償系爭借款債務之分期款，此為兩造所不爭，則於本院言
    詞辯論終結時，被上訴人尚無因上訴人以系爭連帶保證債務
    之執行名義，對其薪資聲請強制執行，致其權利被侵害之危
    險存在，是被上訴人提起本件訴訟，顯然欠缺確認利益。
五、綜上所述，被上訴人提起本件確認訴訟，欠缺即受確認判決
    之法律上利益，不應准許。原審為本案判決被上訴人勝訴，
    自有未洽。上訴意旨指摘原判決不當，聲明廢棄改判，為有
    理由，應由本院予以廢棄改判，並駁回被上訴人於第一審之
    訴。
六、據上論結，本件上訴為有理由。依民事訴訟法第450條、第
    78 條，判決如主文。
中    華    民    國    98    年    11    月    17    日
                    民事第七庭
                        審判長法  官  鄭三源
                              法  官  邱  琦
                              法  官  呂太郎
正本係照原本作成。
如不服本判決，應於收受送達後20日內向本院提出上訴書狀，其
未表明上訴理由者，應於提出上訴後20日內向本院補提理由書狀
（均須按他造當事人之人數附繕本）上訴時應提出委任律師或具
有律師資格之人之委任狀；委任有律師資格者，另應附具律師資
格證書及釋明委任人與受任人有民事訴訟法第466條之1第1項但
書或第2項（詳附註）所定關係之釋明文書影本。
中    華    民    國    98    年    11    月    19    日
                             書記官  黃千鶴
附註：
民事訴訟法第466條之1（第1項、第2項）：
對於第二審判決上訴，上訴人應委任律師為訴訟代理人。但上訴
人或其他法定代理人具有律師資格者，不在此限。
上訴人之配偶、三親等內之血親、二親等內之姻親，或上訴人為
法人、中央或地方機關時，其所屬專任人員具有律師資格並經法
院認為適當者，亦得為第三審訴訟代理人。

司法院資訊處製作；財團法人民間司法改革基金會備份。
